臺灣高等法院刑事判決
110年度上易字第72號
上  訴  人  臺灣新竹地方檢察署檢察官
被      告  羅興凱




上列上訴人因被告違反毒品危害防制條例案件，不服臺灣新竹地
方法院109年度簡上字第46號，中華民國109年10月21日第一審判
決（聲請簡易判決處刑案號：臺灣新竹地方檢察署108年度毒偵
字第2123號），提起上訴，本院判決如下：
    主  文
上訴駁回。
    理  由
一、聲請簡易判決處刑意旨略以：被告甲○○前因施用毒品案件，
    經法院裁定送觀察、勒戒後，認無繼續施用毒品傾向，於民
    國91年9月6日釋放出所，並經臺灣桃園地方檢察署檢察官以
    91年度毒偵字第599號、第846號、第941號為不起訴處分確
    定。復於前開觀察勒戒執行完畢釋放後5年內，因施用毒品
    案件，經法院裁定送觀察、勒戒後，認有繼續施用毒品之傾
    向，再經法院裁定令入戒治處所施以強制戒治，於92年11月
    2日執行完畢釋放出所，所涉刑責部分，經法院判處有期徒
    刑4月確定。又因公共危險案件，經法院判處有期徒刑2月確
    定，經與他罪合併定應執行刑，於105年4月1日縮短刑期執
    行完畢。詎其基於施用第二級毒品甲基安非他命之犯意，於
    108年11月14日22時許，在新竹縣竹東鎮中豐路附近某廟宇
    內，非法施用第二級毒品甲基安非他命1次。嗣於108年11月
    14日23時55分許，在新竹縣竹東鎮中豐路與大林路口，因另
    案通緝為警緝獲，當場扣得安非他命1包（毛重0.4公克）、
    吸食器2組，復於翌（15）日凌晨1時30分許，採集其尿液檢
    體送驗，結果呈安非他命及甲基安非他命陽性反應，因認被
    告涉犯毒品危害防制條例第10條第2項施用第二級毒品等罪
    嫌等語。
二、檢察官上訴意旨略以：修正毒品危害防制條例第23條第2 項
    ，僅規定「觀察、勒戒或強制戒治執行完畢釋放後，3 年內
    再犯第10條之罪者，檢察官或少年法院（地方法院少年法庭
    ）應依法追訴或裁定交付審理。」然修正毒品危害防制條第
    20條第3項規定，「為觀察、勒戒或強制戒治執行完畢釋放
    後，3年後再犯第10條之罪者，適用前二項之規定。」是若
    認觀察、勒戒或強制戒治執行完畢釋放後，其再犯（含3犯
    以上）如距最近1次犯該罪經依第20條第1項、第2項規定令
    觀察、勒戒或強制戒治執行完畢釋放後，已逾3 年者，即應
    再令觀察、勒戒，而不因其間是否另犯該罪經起訴、判刑或
    執行而受影響，似有過於擴張解釋上開條例第23條第2項之
    規定，並與同條例第20條第3項之適用有所扞格，難認有當
    。況若認被告本次施用毒品犯行，距離上開最近一次被告經
    觀察、勒戒執行完畢釋放之日已逾3年，即應依上開法律規
    定併參照最高法院109年8月11日第3次刑事庭會議多數見解
    意旨，由法院職權裁定命被告入勒戒處所觀察、勒戒，而非
    逕為公訴不受理之判決，原判決認事用法尚嫌未洽，請將原
    判決撤銷，更為適當合法之判決。
三、經查：
　㈠按起訴之程序違背規定者，應諭知不受理之判決，為刑事訴
    訟法第303 條第1 款所明定。次按訴訟條件的欠缺，於起訴
    之後、審理之中，能否加以補正？此於我國，法無明文，德
    國實務、通說，持肯定說；法國相反；日本戰前採同法國，
    戰後採同德國，但仍有異說。我國學者間乃有主張訴訟條件
    之欠缺，究竟應否准予補正，必須調和「法的安定性」與「
    法的具體妥當性」，經作適當之衡量後，始可決定；倘准予
    補正反較不許補正，更能符合訴訟整體利益，且對被告亦不
    致發生不當之損害者，為達訴訟之合目的性，自應許可其補
    正。蓋此種情形，如不許其補正，必於諭知不受理後再行起
    訴，徒增程序上之繁瑣，並無實益，故許其補正。細言之，
    學說上已發展出因當事人未異議而治癒；對被告權益未生影
    響而治癒；基於訴訟經濟考量而治癒；及不得治癒之瑕疵等
    區分(最高法院105年度台非字第203號判決意旨參照)。參以
    刑事訴訟法第303 條第2款至第7款所列舉之應為不受理判決
    之法定事由，亦屬起訴程序違背規定，僅係法律明定列舉之
    （即皆為訴追條件或形式的訴訟條件欠缺），若合於各該款
    之情形者，應先適用各該款規定諭知不受理判決，必也不屬
    於該條第2款至第7款之程序違背規定者，始有上開第1款規
    定適用之見解，若以其中同條第3款「告訴或請求乃論之罪
    ，…其告訴、請求經撤回…」、第5款「被告死亡或為被告之
    法人已不存續者」，皆包括檢察官起訴後始發生之情事變更
    事由，致法院不能為實體審理及判決之情形，則「起訴之程
    序違背規定」，於解釋上，應不限於起訴時其程序已違背法
    律規定，尚包括因起訴後之情事變更，致檢察官起訴違背法
    律規定，法院不能為實體上之審理進而為實體判決之情形（
    最高法院109年度台上字第3826號判決意旨參照）。
　㈡次按被告行為後，毒品危害防制條例於109年1月15日修正公
    布，部分條文於同年7月15日施行，修正後該條例第23條第2
    項規定：「觀察、勒戒或強制戒治執行完畢釋放後，3年內
    再犯第10條之罪者，檢察官或少年法院（地方法院少年法庭
    ）應依法追訴或裁定交付審理。」，並增訂第35條之1第2款
    規定：「審判中之案件，由法院或少年法院（地方法院少年
    法庭）依修正後規定處理；依修正後規定應為不起訴處分或
    不付審理之裁定者，法院或少年法院（地方法院少年法庭）
    應為免刑之判決或不付審理之裁定。」是依前揭第2款規定
    ，於109年7月15日該條例修正施行前犯第10條之罪，且於審
    判中之案件，若有「觀察、勒戒或強制戒治執行完畢釋放後
    ，3年內再犯第10條之情形」者，始應依該條例第23條第2項
    規定，由檢察官依法追訴。故被告於前案觀察、勒戒或強制
    戒治執行完畢後，3年內是否「再犯施用第一、二級毒品之
    行為」，則為追訴條件有無之認定依據，且依前揭第35條之
    1第2款前段規定，本案關於被告施用毒品犯行，原則上應依
    修正後規定處理；若有依同款後段規定，有應為不起訴處分
    之情形，法院始應為免刑之判決。故依修正後第35條之1第2
    款規定，若有為不起訴處分以外處分之可能時（例如依同條
    例第24條第1項規定為附命完成戒癮治療之緩起訴處分），
    法院自無從適用該款後段規定，而逕依職權裁定命被告觀察
    、勒戒或強制戒治後，而再為被告免刑之判決。蓋免刑判決
    係屬實體判決，法院仍應依職權調查訴訟條件是否欠缺，且
    因該罪之訴訟條件既有變更，且無從補正，自應為不受理之
    判決(本院暨所屬法院因應新修正刑法施行座談會提案第53
    號結論參照)。而修正毒品危害防制條例第23條第2項，既僅
    規定「觀察、勒戒或強制戒治執行完畢釋放後，3年內再犯
    第10條之罪者，檢察官或少年法院（地方法院少年法庭）應
    依法追訴或裁定交付審理。」則其再犯（含3犯及以上）如
    距最近1次犯該罪經依第20條第1項、第2項規定令觀察、勒
    戒或強制戒治執行完畢釋放後，已逾3年者，即應再令觀察
    、勒戒，不因其間是否另犯該罪經起訴、判刑或執行而受影
    響，俾落實此次寬厚刑事政策之變革(最高法院109年度台上
    字第3098、3135號判決意旨參照）。
　㈢是依前揭最高法院判決意旨及修正後毒品危害防制條例規定
    ，毒品危害防制條例第35條之1第2款後段及該款立法說明所
    定「應為不起訴處分」之情形，係指前揭3年內再犯第10條
    之罪者，此時檢察官已無從為訴追以外之處理，解釋上僅適
    用於撤銷緩起訴處分後再行訴追之案件，於踐行觀察、勒戒
    或強制戒治程序後，而本應由檢察官為不起訴處分之情形（
    按：本次修正之同條例第24條第2項並將原條文「前項緩起
    訴處分，經撤銷者，檢察官應依法追訴。」修正為「前項緩
    起訴處分，經撤銷者，檢察官應繼續偵查或起訴。」即縱使
    在撤銷緩起訴處分之情形下，仍賦與檢察官依個案具體情況
    ，決定係機構內、外之處遇方式，即無前揭所述「應為不起
    訴處分」之適用。惟本次修正之同條例第24條，因行政院尚
    未依同條例第36條規定定其施行日期，故於解釋適用上應視
    其何時施行而有別）；另就本條例修正施行前犯第10條之罪
    ，且現於審判中之案件，若僅因檢察官於起訴前，未及審酌
    修正後該條例第23條第2項規定，而就「3年後再犯」施用第
    一級或第二級毒品犯行，逕行提起公訴者，因依同條例第20
    條第1 項或第35條之1第2款立法說明所指之觀察、勒戒或強
    制戒治，仍屬拘束人身自由之保安處分，是檢察官未及審酌
    修法後規定逕予訴追，致使剝奪被告適用前揭非拘束人身自
    由之緩起訴處分程序，而影響其與家庭、工作處所連結及復
    歸社會，自與本次修正採取寬厚措施之立法目的未符；且相
    較於偵查中有同此情形之被告，依前揭第35條之1第1款規定
    「一、偵查中之案件，由檢察官依修正後規定處理。」亦即
    相同情形於偵查中尚未終結之案件，檢察官仍得依據同條例
    第24條第1 項規定，適用前揭轉向之緩起訴處分，則就同為
    「3年後再犯」施用毒品之行為人，僅因檢察官終結偵查時
    間先後，而就相同事物為不同處理，於欠缺為此差別待遇之
    正當理由下，亦有違平等原則之情。
　㈣而施用第一、二級毒品為犯罪行為，毒品危害防制條例第10
    條設有處罰規定，施用第一、二級毒品者，本應科以刑罰。
    惟毒品危害防制條例於87年修訂施行後，對於施用毒品者肯
    認具有「病患性犯人」之特質，基於刑事政策，對合於一定
    條件之施用者，依同條例第20條之規定，施以觀察、勒戒及
    強制戒治之保安處分，嗣於97年4月30日修正公布第24條，
    同年10月30日施行後，對於犯施用第一、二級毒品罪者，進
    入司法程序之戒癮治療方式，係採取第20條第1項、第2項規
    定「觀察、勒戒或強制戒治」及第24條第1 項所定「附命完
    成戒癮治療之緩起訴處分」（下稱「附命緩起訴」）雙軌制
    。該條例於109年1月15日又修正公布第20條第3項及第23條
    第2項，同年7月15日施行，依同條例第35條之1第1、2款規
    定，犯第10條之罪者，不論其行為係在新法施行生效前或施
    行生效後所為，均應依新法規定處理。而依修正之同條例第
    20條第3項規定，犯第10條之罪於觀察、勒戒或強制戒治執
    行完畢釋放後，3年後再犯者，適用同條第1、2項（即應先
    觀察勒戒或強制戒治）之規定，法條規定既以「觀察、勒戒
    或強制戒治執行完畢釋放」作為起算之基準時點，若觀察、
    勒戒等處遇尚未執行完畢，即無從起算該「3年」期間。而
    過去實務雖以「附命緩起訴」後，5年內（新法修正為3年）
    再犯施用第一、二級毒品者，因事實上已接受等同「觀察、
    勒戒」處遇，依毒品危害防制條例第23條第2項之相同法理
    ，逕行提起公訴，無重為觀察、勒戒必要（最高法院104年
    度第2次刑事庭會議）。但行為人雖經檢察官為「附命緩起
    訴」，若未完成戒癮治療，即難與已接受「觀察、勒戒或強
    制戒治『執行完畢』」之處遇等同視之（最高法院109年度台
    非字第76、77號判決意旨參照），即無從起算該「3年」期
    間。
  ㈤綜上所述，修正後第35條之1之立法說明，固已敘明「若該等
    案件於修正施行前已繫屬於法院或少年法院（地方法院少年
    法庭）者，為求程序之經濟，法院或少年法院（地方法院少
    年法庭）應依修正施行後之規定處理，即應依職權為觀察、
    勒戒或強制戒治之裁定。」而就修正施行前已繫屬於法院之
    案件如何處理所為立法指示，法院固應予以尊重，然立法說
    明雖得為法律適用之參考依據，應不具法條條文之拘束力；
    再細譯該立法說明，已指出其修法沿革依據為「本次修正之
    條文施行前犯第10條之罪者，於修正施行後究應如何處理，
    爰參考87年5月20日修正施行之第35條規定（該條於92年7月
    9日曾修正），增訂本條過渡規定」，惟觀之毒品危害防制
    條例歷次修法沿革可悉，其中於92年7月9日毒品危害防制條
    例修正前，原規定施用毒品之二犯及三犯，除須予以刑事處
    遇程序外，另仍須施以強制戒治之保安處分，因與「一罪不
    兩罰」之刑事思潮有違，因而修正。而現行毒品危害防制條
    例第24條所定之「附命緩起訴」戒癮治療之程序，係該條於
    97年4月30日修正公布時所增訂（自公布後六個月施行），
    其目的在使毒品施用者獲得有利於戒除毒品之適當處遇，乃
    87年及92年修法時所無者（刑事訴訟法第253條之2等條文所
    規定之緩起訴制度，係於該法91年2月8日修正時所增訂，亦
    係87年間毒品危害防制條例修正時所無之制度），是修正後
    第35條之1之立法說明，未將現行第24條第1 項得為附命完
    成戒癮治療之緩起訴處分之情形納入，而未能貫徹「觀察、
    勒戒或強制戒治」及「附命緩起訴」雙軌制並重之法律本旨
    ；且前揭說明中有關「為求程序之經濟」，尚難足認為逕命
    被告為觀察、勒戒或強制戒治等拘束人身自由之保安處分之
    正當基礎，已如前述。是本院依據立法目的、體系及法條文
    義，參酌毒品危害防制條例修正理由、歷史沿革及其他相關
    事項，經為目的性及合憲性解釋結果，因認就修正前經觀察
    勒戒或強制戒治「3年後再犯」之被告（含3犯及以上），而
    經檢察官逕行起訴，且現於法院審理中者，基於現行第24條
    第1項規定附命完成戒癮治療之緩起訴處分，非法院所得為
    之，而為檢察官所獨占之起訴裁量權，若依前揭立法說明，
    於檢察官未及審酌行使前揭裁量權前由法院依職權為觀察、
    勒戒，不啻剝奪被告可能受有附命完成戒癮治療之緩起訴處
    分等非拘束人身自由處分之可能性。故於此情形法院自不宜
    逕依前揭第35條之1第2款後段之立法說明，遽予認定有應為
    不起訴處分之情形，而逕命依職權為觀察、勒戒或強制戒治
    之裁定；且因此時訴訟條件已有欠缺，對被告權益已生重大
    影響，依第35條之1第2款規定立法說明所揭示之理由，亦無
    從治癒此一訴訟條件欠缺之瑕疵，自應以起訴違背程序，諭
    知公訴不受理判決（最高法院109年度台上字第3826號判決
    亦同此意旨）。　
　㈥至於法院為公訴不受理判決之諭知後，檢察官仍得依據本次
    修法意旨、具體個案情節、被告家庭工作情形、勒戒處所收
    容情況或徵詢醫療機構之意見，而分別依據毒品危害防制條
    例第20條第1 項為聲請觀察、勒戒，或依同法第24條第1 項
    為附命完成戒癮治療之緩起訴處分，以確保被告權益及毒品
    危害防制規範目的，附此敘明。
四、本件被告前因施用毒品案件，經原審法院以91年度毒聲字第
    737號裁定送觀察、勒戒後，因認無繼續施用毒品傾向，於9
    1年9月6日釋放出所，並經臺灣新竹地方檢察署檢察官以91
    年度毒偵字第599號、第846號、第941號為不起訴處分確定
    。復於前開觀察勒戒執行完畢釋放後5年內，因施用毒品案
    件，再經原審法院以91年度毒聲字第1019號裁定送強制戒治
    ，於92年11月2日執行完畢釋放出所，所涉刑責部分，經原
    審法院以92年度竹簡字第95號判決判處有期徒刑4月確定；
    此外，被告復因施用毒品案件，經臺灣新竹地方檢察署以10
    6年度毒偵字第1968號為緩起訴處分確定，緩起訴期間為106
    年10月6日至108年2月22日，惟因被告於緩起訴期間內未完
    成戒癮治療，經檢察官撤銷前開緩起訴處分後，另經原審法
    院以107年度竹東簡字第214號判決判處有期徒刑3月確定，
    有本院被告前案紀錄表1件在卷可按。是被告前案既然未完
    成戒癮治療，不能認事實上已接受過等同「觀察、勒戒或強
    制戒治『執行完畢』」釋放之處遇，難認其已經受勒戒、戒治
    完畢或等同於該程序之戒癮治療完畢後3年內再犯，且依被
    告之前案紀錄，公訴意旨所稱被告於108年11月14日22時許
    ，再犯本案施用第二級毒品之犯行，顯與其最近1次因施用
    毒品而經強制戒治執行完畢釋放之92年11月2日相距已逾3年
    ，揆諸上揭說明，即不得依毒品危害防制條例第23條第2項
    規定逕行追訴處罰。故本案檢察官之起訴，因法上開律修正
    之情事變更，致欠缺訴追條件，其聲請簡易判決處刑即屬違
    背規定，應依刑事訴訟法第303條第1款規定，為公訴不受理
    之判決。是原審法院同此認定，以檢察官聲請簡易判決處刑
    違背法定程式，原簡易判決未及適用新法，所為諭知被告有
    罪之實體判決，尚有未洽，因而改依通常程序審理，並不經
    言詞辯論，撤銷原簡易判決後，改為諭知不受理判決，核無
    不合。檢察官仍執前詞提起上訴，指摘原判決不當，核無理
    由，應予駁回，並不經言詞辯論為之。
據上論斷，應依刑事訴訟法第368條、第372條，判決如主文。
本案經檢察官楊仲萍聲請簡易判決處刑，檢察官孫立婷提起上訴
。
中　　華　　民　　國　　110 　年　　3 　　月　　4 　　日
                  刑事第十五庭審判長法  官  林怡秀
                                    法  官  古瑞君
                                    法  官　呂煜仁
以上正本證明與原本無異。
不得上訴。
                                    書記官　林廷佳
中　　華　　民　　國　　110 　年　　3 　　月　　4 　　日